【裁判字號】    95,交上訴,855
【裁判日期】    951219
【裁判案由】    過失致死
【裁判全文】
臺灣高等法院臺南分院刑事判決       95年度交上訴字第855號
上  訴  人  臺灣雲林地方法院檢察署檢察官
被      告  甲○○
上列上訴人因被告過失致死案件，不服臺灣雲林地方法院95年度
交訴字第4號中華民國95年6月30日第一審判決（起訴案號：臺灣
雲林地方法院檢察署94年度偵續字第45號），提起上訴，本院判
決如下：
    主  文
上訴駁回。
    理  由
一、公訴意旨略以：
    甲○○係雲林慈愛綜合醫院司機，為從事駕駛業務之人。於
    民國94年4月20日下午3時許，駕駛車號WS-117號自用大客車
    ，沿雲林縣西螺鎮○○○號○路由東往西方向行駛，途經上開
    公路22公里450公尺前處，本應注意車前狀況，並隨時採取
    必要之安全措施，及應在遵行車道內行駛，應依速限標誌之
    規定，而該路段最高速率50公里之限制，而依當時天候晴、
    日間有自然光線、路況、視距均良好等情況，亦非不能注意
    ，竟疏於注意車前狀況，並以時速約60公里之速度，跨越分
    向線貿然前行。適吳佳憲駕駛車號SH-4665號自小客車搭載
    其妻黃秀娟沿前揭154號公路由西向東方向行駛，行經該處
    ，亦疏未注意車前狀況，貿然侵入對向車道強行超車，因雙
    方之過失，兩車發生對撞，致吳佳憲、黃秀娟因本此車禍，
    分別受有胸部挫傷、血胸、氣胸及頭部外傷、顱內出血等傷
    害，經送慈愛綜合醫院急救後仍均告不治死亡。因認被告觸
    犯刑法第276條第2項業務過失致死罪嫌。
二、本件起訴及上訴意旨認被告涉犯前開業務過失致死罪嫌，無
    非係以告訴人之指訴，及有道路交通事故調查報告表、現場
    照片14張存卷足資佐証；而被害人吳佳憲、黃秀娟因本件車
    禍受傷死亡，亦有驗斷書、相驗屍體證明書、勘驗筆錄等附
    卷為憑；另本件車禍送臺灣省雲嘉區車輛行車事故鑑定委員
    會鑑定，亦認定被告駕駛跨越道路中心分向線、超速行駛，
    為肇事次因，有該會94年6月16日嘉雲鑑字第094580260D號
    函所檢附之鑑定意見書存卷可佐，是其應負過失責任已堪認
    定等為論罪依據。訊據被上訴人不否認於上揭時地發生車禍
    ，並因本件車禍致被害人吳佳憲、黃秀娟死亡之事實。惟堅
    決否認有上述過失犯行，辯稱：當時是對方越線超車來撞擊
    我才肇事，我的車輛根本沒有超出中心線。我當時速度為50
    至60公里，頂多60公里，沒有超速、也沒有疏未注意車前狀
    況之過失等語。
三、按犯罪事實應依證據認定之，無證據不得推定其犯罪事實；
    又不能證明被告犯罪者，應諭知無罪之判決，刑事訴訟法第
    154條第2項、第301條第1項分別定有明文。
四、經查被害人吳佳憲、黃秀娟因本件車禍而死亡之事實，有慈
    愛綜合醫院診斷證明書（台灣嘉義地方法院檢察署相驗卷第
    31、32頁）附卷可參，復經台灣嘉義地方法院檢察署檢察官
    督同法醫師相驗屬實，並製有勘相驗筆錄（前揭相驗卷第46
    至49頁）、相驗屍體證明書（前揭相驗卷第51、52頁）、驗
    斷書（前揭相驗卷第59頁）及相驗照片（前揭相驗卷第54頁
    ）在卷可憑。堪認被害人係因本件車禍死亡屬實。
五、本案首應審認者為：本件車禍發生原因為何？
  (一)按汽車在雙向二車道行駛時，均應在遵行車道內行駛，道路
    交通安全規則第97條第1款定有明文。經查本件肇事路段，
    係劃有行車分向線之雙向車道，被告係由東往西方向行駛，
    被害人吳佳憲則係由西往東方向，與被告對向行駛；再觀諸
    被告及被害人吳佳憲肇事後，雙方車損照片，雙方車輛受損
    部位，均係在車頭正面，顯見雙方車輛，係迎面撞擊；參以
    相驗卷附道路交通事故現場圖示及現場照片所示，兩車車頭
    碰撞、散落物掉落位置，顯示撞擊點應係在被告車道上，有
    道路交通事故現場圖（前揭相驗卷第14頁）、道路交通事故
    調查報告表(一)(二)（前揭相驗卷第15、16頁）、及現場及車損
    照片14張在卷可稽（前揭相驗卷第7至13頁）。
  (二)參以證人即搭載被告所駕駛車輛之乘客高陳信敏（化名陳美
    惠）於警訊中證稱：「事故發生時，我是坐在WS-117號交通
    車中，座位是在司機右側第二個位置，視線良好，可以看見
    前方車況，... 我看到對向車道永定往西螺方向有一部紅色
    自小客車車號SH-4665突然衝到我們的車道，直接撞擊到我
    們交通車的車頭。... 」等語（台灣雲林地方法院檢察署相
    驗卷第4頁），及證人鍾頭於同日警訊時證稱：「對方紅色
    轎車從南側衝到我們北側車道，並直接撞到我們車子（WS-1
    17大客車）.. 我有看見對方紅色車子，是由一部西向東直
    行之小貨車左側超車過來，並直接撞到我們大客車，對方紅
    色車子當時開很快，好像在飛一樣，我們大客車速度很慢。
    我當時坐在WS-117大客車司機座後方第二排靠走道之位置，
    坐著並眼睛看前方道路，我眼睛看到雙方互撞」等語（台灣
    嘉義地方法院檢察署相驗卷第25頁），足見本件車禍發生，
    係因被害人吳佳憲不當超車，越過行車分向線，侵入被告車
    道，而與對向行駛之被告車輛，迎面撞擊，灼然至明。
  (三)又本件車禍案件，經送請台灣省車輛行車事故覆議鑑定委員
    會，鑑定結果亦與本院認定事實相符，認為：吳佳憲駕駛小
    客車，侵入對向車道，為肇事原因，甲○○無肇事因素等語
    ，有臺灣省車輛行車事故覆議鑑定委員會府覆議字第094010
    0532號覆議意見書。（詳台灣雲林地方法院檢察署相驗卷第
    38至40頁）。另本院再將本件車禍，送請國立交通大學鑑定
    ，鑑定結果，亦認車禍原因，係被害人超車判斷錯誤，導致
    超車失敗，以致與被告駕駛之車輛碰撞等語，有該國立交通
    大學95年11月13日交大管運0950014234號函及鑑定審查意見
    書在卷足憑（詳本院卷第29、30頁）。
  (四)綜上所述，本件車禍發生，係肇因於吳佳憲駕駛小客車，於
    超車時，貿然侵入對向車道，被告當時信賴路權，以正常車
    速行駛，吳佳憲於分向限制線路段突然駛入其車道，被告縱
    欲反應亦因事出突然而閃煞不及，吳佳憲應就車禍發生負過
    失責任，堪以認定。被告辯稱：其並無過失等語，應堪憑信
    。
六、雖檢察官上訴意旨另以被告有「超速」、「跨越分向線行駛
    」、及「未注意車前狀況」等過失，惟為被告所否認。經查
    ：
  (一)被告有無超速之過失？
  1.系爭肇事地點「雲154 公路22公里450 公尺處」，道路名稱
    是「埔心路」，但雲154 縣道向東直行，過了埔心路與興農
    西路之Ｔ字路口後，雲154 線道是指興農西路而非埔心路。
    由於興農西路路面比較窄，所以時速規定為50公里（興農西
    路90號前有時速50公里之標誌）；而埔心路路面較寬，時速
    為60公里（在埔心路210號安定國小前、154縣道20公里600
    公尺處，均有時速60公里之標誌）。本件依被告行車方向係
    由興農西路（支線性質），轉入埔心路（幹道性質），關於
    肇事地點之行車速限為時速60公里，業據原審函查交通部路
    政司查明屬實，有交通部路政司95年3月28日路臺營字第095
    0405786號函（原審卷第45頁）在卷可稽，亦即車輛若由興
    農西路往北直到Ｔ字路盡頭後，轉入埔心路，行車速限即應
    依循埔心路的速限為準。
  2.又被告於警訊中稱自己時速是50公里（台灣嘉義地方法院檢
    察署相驗卷第23頁），在偵訊中說是60公里（前揭相驗卷第
    47頁反面），在原審審理中說是50至60公里。綜上，被告自
    白之車速，未曾超過60公里，從而被告應無超速行駛之過失
    。
  3.雖公訴人援引卷附前揭道路交通事故調查報告表及雲林縣警
    察局西螺分局95年3月6日西警交字第0950002114號函（原審
    卷第38、39頁），均認定該路段之速限為50公里，從而依被
    告自白的車速，已構成超速云云，然查所指50公里速限並未
    如前揭交通部路政司函參照埔心路為一連續幹線道之路段，
    且考量維護交通車流之順暢等觀點而為認定，逕認依被告行
    駛的動線，只能看到速限為50公里的標示，即應遵守速限50
    公里之規定，無足採信，又僅憑其個人臆測，認被告車輛時
    速應不只60公里，亦屬無據。
  (二)被告是否超越分向線？
  1.觀之卷附道路交通事故現場圖、道路交通事故調查報告表(一)
    (二)顯示，被告大客車右側輪胎（可能是右前輪或右後輪）煞
    車痕南緣，距離道路中心分向線為1.9公尺（即1.9公尺不含
    煞車痕本身的寬度）；另經原審勘驗被告大客車右側輪胎最
    內緣距離車身左側是1.54公尺。亦即被告大客車在事故前，
    距離黃色分向線還有36公分之距離，並無跨越分向線行駛之
    違規；退步言之，縱認前揭1.9公尺距離是指「煞車痕最北
    外緣到中心線之距離」（即1.9公尺包含煞車痕的寬度），
    經勘驗結果被告大客車右側輪胎最外緣距離左車身也僅有1.
    94公尺，有勘驗筆錄及照片8張（原審卷第61、62、72、73
    頁），又依道路交通標誌標線號誌設置規則第165條規定，
    黃色分向限制線寬度為10公分，被告車身還是沒有超過黃色
    分向線，所以並無越線行駛問題。
  2.雖公訴人認被告有「跨越分向線行駛」之過失，又臺灣省嘉
    雲區車輛行車事故鑑定委員會嘉雲鑑字第094580260D號鑑定
    意見書，認為「甲○○駕駛自大客車，跨越道路中心分向線
    ，且違規超速行駛，為肇事次因。」，僅以煞車痕距離中心
    線的寬度是1.9公尺，經勘驗結果測量的最遠距離為1.94 公
    尺，而認被告仍跨越分向線行駛，並未考量黃色分向線之10
    公分寬度，其主張尚無足採。
  (三)被告是否疏未注意車前狀況？
  1.被告於發現吳佳憲車時曾煞車，業據其於警訊、本院審理中
    供述明確，又卷附道路交通事故現場圖中被告煞車痕長7. 2
    公尺，依其煞車痕跡顯示，依「一般公路汽車煞車距離、行
    車速度對照表」換算，於煞車時之時速在五十公里以下，被
    告大客車留下煞車痕，表示被告已煞車防止損害發生，但死
    者吳佳憲的小客車，卻亳無留下煞車痕跡，表示吳佳憲並無
    減速之意思。雖卷附偵查筆錄記載被告自述未煞車云云，然
    為被告所否認，且此一供述與卷內資料明顯未符，公訴人執
    此逕謂被告未採取任何閃避措施有過失云云，並無足採。
  2.查兩車碰撞位置，發生於被告行進之「埔心路由東往西方向
    」路線上已如前述，路權是屬於被告的，參以證人高陳信敏
    （化名陳美惠）、鍾頭如前述均已證稱被害人之車輛突然衝
    到我們的車道，可知吳佳憲突然跨越分向線超車，被告縱令
    緊急踩下煞車，仍不足以防止本車禍發生已如前述，被告行
    駛於其車道即有合理信賴，被害人吳佳憲亦應遵守交通規則
    ，正常行駛於其車道，是其對於被害人吳佳憲竟起意違規超
    車，因而肇致本件車禍發生等情，並無預見可能性。
  3.另依據交通部66年10月27日交路（66）字第10275號函所檢
    附之「汽車行駛距離及反應距離一覽表」記載，「駕駛人之
    一般平均反應力為四分之三秒」，該資料係依照美國西北大
    學研究資料並參照國內外道路摩擦係數等資料所研訂，可適
    用一般車輛。若依據被告時速60公里計算，其反應距離為12
    .48 公尺，參以被告於警訊時供述其發現危險狀況時距離對
    方約10公尺等語（台灣嘉義地方法院檢察署相驗卷第23頁）
    ，又卷附道路交通事故現場圖中被告僅留下7.2公尺煞車痕
    ，而被害人車輛刮地痕起點距離煞車痕起點也只有12.2公尺
    ，參酌前揭正常駕駛人看到危險反應踩煞車的反應時間，推
    算被告發現吳佳憲超越分向線逆向行駛時距離，縱令緊急踩
    下煞車，仍不足以防止本車禍發生。亦即兩車在瞬間即發生
    相撞事故，被告並無充足時間，採取預防措施，以避免車禍
    發生。
  4.而肇事路段東西方向都只有一線道，被告的左邊是對向車道
    ，右邊就是路樹邊坡。被告若將車體閃向左邊，就會闖入對
    向車道可能肇致更大車禍；若將車體閃向右邊，就會撞上路
    樹或掉入田間，而且大客車重心較高，緊急轉向可能會導致
    車體翻覆。公訴人或稱被告沒有將車體轉向右邊或左邊閃避
    云云，然被告車上搭載多名乘客，被告面對突然逆向行駛的
    小客車，被告都沒有向左、向右閃避的義務，且如前述被告
    在短暫時間內踩煞車減速，已盡最大努力防止損害，綜上被
    告並無「未注意車前狀況」之過失。
七、綜上所述，本件檢察官所提出之證據暨相關推論，無法證明
    被告就本件車禍發生有何過失行為。此外，復查無其他證據
    ，足資證明被告有過失致死犯行，應認被告被訴過失致死罪
    嫌，尚屬不能證明，原審以被告過失致死犯行，尚屬不能證
    明，而為無罪諭知。本院經核原判決認事用法，均無違誤。
    檢察官循告訴人請求，上訴意旨所指摘各節，經查亦非有據
    ，已如前述，是檢察官上訴，為無理由，應予駁回。
據上論結，應依刑事訴訟法第368條，判決如主文。
本案經檢察官謝錫和到庭執行職務。
中    華    民    國    95    年    12    月    19    日
                  刑事第四庭    審判長法  官    吳志誠
                                      法  官    林勝木
                                      法  官    羅心芳
以上正本證明與原本無異。
以上正本證明與原本無異。
檢察官如不服本判決應於收受本判決後十日內向本院提出上訴書
，其未敘述上訴理由者並得於提起上訴後十日內向本院補提理由
書。
                                      書記官    蔡振豐
中    華    民    國    95    年    12    月    20    日


司法院資訊處製作；財團法人民間司法改革基金會備份。
